【裁判字號】    99,訴,39
【裁判日期】    991104
【裁判案由】    清償借款
【裁判全文】
臺灣臺南地方法院民事判決                99年度訴字第39號
原      告  林金貝
訴訟代理人  黃木春律師
被      告  林茂森
            林謝彩鑾
上列當事人間請求清償借款事件，經本院於民國99年10月21日言
詞辯論終結，判決如下：
    主      文
被告林茂森應給付原告新臺幣貳佰捌拾貳萬貳仟元，及自民國九
十九年二月四日起至清償日止，按週年利率百分之五計算之利息
。
原告其餘之訴均駁回。
訴訟費用新臺幣萬零柒佰元，由被告林茂森負擔新臺幣壹萬伍
仟佰伍拾元，餘新臺幣壹萬伍仟佰伍拾元由原告負擔。
    事實及理由
一、按訴狀送達後，原告不得將原訴變更或追加他訴。但擴張或
    減縮應受判決事項之聲明者，不在此限，民事訴訟法第255
    條第1項第3款定有明文。查本件原告起訴時原聲明請求被告
    應連帶給付原告新臺幣（下同）300萬元，及自民國87年6月
    30 日起至清償日止，按年息百分之5計算之利息，嗣於本院
    審理中，聲明減縮為請求被告應連帶給付原告300萬元及自
    97 年1月1日起至清償日止，按年息百分之5計算之利息，合
    於上開民事訴訟法第255條第1項第3款之規定，應予准許。
二、原告起訴主張：
(一)原告與被告林茂森為姐弟關係，被告林茂森、林謝彩鑾二人
    為夫妻關係。被告林茂森於84年6月間向原告借款300萬元，
    並由被告林謝彩鑾以電話表示願意擔任連帶保證人，原告遂
    交付300萬元借款予被告林茂森。其中200萬元是原告於84年
    6月29日從台中市第六信用合作社匯款入被告林謝彩鑾在台
    南縣關廟鄉農會之帳戶內，另外100萬元是以現金交付。事
    後被告寄來林謝彩鑾所簽發，票載日期為85年6月29日，金
    額300萬元之支票一張約定到期清償，惟被告於該支票到期
    不能付款，被告又以另一張林謝彩鑾所簽發、票載日期為87
    年6月30日、金額300萬元之支票，請求換票，原告基於親情
    同意換票。到期被告林茂森又打電話說帳戶內沒錢，請求不
    要提示，延一點時間會以現金換回支票，但一延再延，以致
    支票過期，仍不還款。原告不得已向法院聲請支付命令，被
    告接到支付命令後請求原告撤回，保證要還款，並交付被告
    林茂森所簽發、票載日期為90年7月1日、金額300萬元之支
    票一張，由原告到期領款清償。到期又一再請求延期，到支
    票快滿一年，原告才提示付款，仍遭退票。經一再催討，被
    告仍未還款，因此提起本件之訴，請求被告連帶清償。
(二)就被告之抗辯所提之主張：
  1.被告抗辯僅借款200萬元，未約定利息，且為與原告共同之
    投資款云云，原告否認之。原告於84年6月29日交付款項予
    被告，經被告於鈞院99年2月9日上午開庭時稱：「（問：被
    告林茂森有無向原告供款300萬元？）這300萬元是投資並不
    是借款，詳述情形容後補陳」等語，可見被告已明確自認收
    到300萬元，其後被告改稱只借200萬元，並無證據足資證明
    。又被告謝林彩鑾於84年7月29日、84年8月26日、84年11月
    3日、84年12月30日皆匯款90,000元給原告，明顯是支付利
    息，此益徵被告借款時有約定要付利息；另依被告民事爭點
    整理狀所載，90年換新支票後至96年底，7年間只清償10次
    ，共17萬8千元，每年只付25,428元利息。嗣後被告所交付
    約定到期領款之支票及其後屢次換支票，金額均記載300萬
    元，與被告第一次開庭自認相符，更足證確實借款300萬元
    ，且被告之前之匯款及交付支票領款皆為償還利息。
  2.被告復抗辯被告林謝彩鑾未表示同意擔任連帶保證人云云，
    但被告林謝彩鑾先以電話向原告請求借款，說不必怕，她要
    連帶保證，要簽發她的支票為憑，到期還款。借款交付的支
    票也是林謝彩鑾所簽發，被告簽發支票為借款憑證及還款工
    具，足證有表明要連帶保證之事實。另外，借款中200萬元
    也是匯入林謝彩鑾在台南縣關廟鄉農會之帳戶內，足以證明
    被告林謝彩鑾在電話中有表示同意為借款連帶保證人，否則
    原告不會匯款入其帳戶。
  3.被告再抗辯其已將債務全部清償云云，為原告否認之。兩造
    為姊弟，借款未約定利率，由被告自行給付利息，最初有付
    利息幾次，其後就經常不付利息，原告未追討。被告提出幾
    次付款，只償付少部分利息，並無還本。再者，到90年6月
    間交付林茂森簽發，發票日90年7月1日，面額300萬元之支
    票一張，換回到期未兌現之支票。如被告已清償系爭債務，
    自應扣減，金額不可能仍為300萬元。
(三)並聲明：被告應連帶給付原告300萬元及自民國97年1月1日
    起至清償日止按週年利率百分之五計算之利息。
三、被告則以：
(一)被告林茂森不否認於84年間原欲向原告借款300萬元，且亦
    開立票面金額300萬之支票，惟僅收到原告匯款200萬元，是
    實際借貸金額僅200萬元，且此款項係用於與原告共同投資
    土地，借款時並未約定利息。被告林茂森自84年7月起至96
    年8月止，以開立臺南縣關廟鄉農會或台灣銀行之支票，或
    由被告林茂森、林謝彩鑾匯款至原告於郵局或臺中縣大里市
    農會之帳戶內，或由被告林謝彩鑾當面交付現金予原告，陸
    續清償借款約200萬元，且被告多次代原告購買中藥等物品
    ，均未向原告收取任何費用，此部分被告主張抵銷。另外被
    告林謝彩鑾未就上開債務為連帶保證，原告應就此部分舉證
    以實其說。
(二)被告林茂森已償還之金額及方式如下：
  1.農會匯款：515,000元。
  2.郵局匯款：430,000元。
  3.親自還款：現金128,000元、客票50,000元。
  4.支票償還：330,000元。
  5.委託訴外人林登格寄款：230,000元。
  6.依約代原告訂購中藥：132,000元，一罐中藥單價3,000元，
    共代訂44罐。
    以上合計被告林茂森巷已償還原告1,815,000元。
(三)並聲明：原告之訴駁回。
四、本院依民事訴訟法第271條之1規定準用第270條之1規定，整
    理並協議兩造簡化爭點結果，兩造不爭執事項及爭執要點如
    下：
(一)兩造不爭執事項：
  1.原告與被告林茂森為姐弟。被告林茂森於84年間向原告借款
    200萬元，原告於84年6月29日自臺中市第六信用合作社將20
    0萬元借款匯款至被告林茂森指定之被告林謝彩鑾於臺南縣
    關廟鄉農會之帳戶。（按:本件原告主張被告林茂森借款金
    額為300萬元，惟被告林茂森只承認借到200萬元，否認有另
    100萬元之借款）。
  2.原告執有由被告林謝彩鑾為發票人、支票號碼FA0000000、
    票載日期87年6月30日、票面金額300萬元、付款人為關廟鄉
    農會之支票一紙。上開支票經原告於89年7月18日提示，因
    支票發票日期已滿一年而遭退票。
  3.原告執有由被告林茂森為發票人、支票號碼LB0000000、票
    載日期90年7月1日、票面金額為300萬元、付款人為臺灣土
    地銀行美濃分行之支票一紙。上開支票經原告於91年6月27
    日提示，因存款不足而遭退票。
(二)兩造爭執要點：
  1.除上開不爭執事項第1.項之200萬元借款外，被告林茂森是
    否有於84年6月間向原告另借款100萬元？被告林謝彩鑾是否
    同意擔任系爭借款之連帶保證人？
  2.被告林茂森積欠原告之系爭借款債務，是否均已清償完畢?
五、本院得心證之理由
(一)原告主張其於84年度借款300萬元予被告林茂森等語，被告
    林茂森承認有收到借款200萬元，否認其餘100萬元，並辯稱
    84年6月29日原告匯款之後，其就陸續還款等語（見本院99
    年3月23日言詞辯論筆錄）。惟查:原告執有上開不爭執事項
    第2.、3.項被告林茂森所交付之支票，其面額均為300萬元
    ，且被告林茂森亦承認係因收受原告金錢款項未清償而交付
    上開支票，苟被告林茂森僅借款200萬元，何以未交付面額
    200 萬元之支票予原告，反而在87年、90年度又分別交付面
    額300萬元之支票予原告？是原告主張其借款予被告林茂森
    之金額為300萬元等語，依上開證據調查結果，應堪採信，
    被告林茂森辯稱其只收到200萬元，其餘100萬元未收到云云
    ，即不足採信。
(二)原告又主張被告林謝彩鑾同意擔任系爭300萬元借款之連帶
    保證人，故簽發上開不爭執事項第2.項之支票等語，惟為被
    告林謝彩鑾所否認，辯稱其從未同意擔任系爭借款之連帶保
    證人，上開不爭執事項第2.項之支票是其授權被告林茂森簽
    發的等語。查:上開不爭執事項第2.項之支票係被告林茂森
    交付原告一節，為兩造所不爭執，而被告林茂森、林謝彩鑾
    為夫妻，關係密切，被告林謝彩鑾辯稱授權其夫即被告林茂
    森簽發該張支票，亦無違一般社會經驗法則，且無論是被告
    林謝彩鑾本人親自簽發或授權被告林茂森簽發之票據，被告
    林謝彩鑾對第三執票人雖均應負發票人之責任，惟尚難據此
    推論被告林謝彩鑾有同意擔任系爭借款之連帶保證人。本件
    被告林謝彩鑾既否認同意擔任連帶保證人，原告復未能舉證
    證明被告林謝彩鑾同意擔任系爭借款之連帶保證人，原告此
    部分主張，自難採信，是原告請求被告林謝彩鑾應負連帶保
    證人責任、連帶清償系爭借款，即屬無據。
(三)被告林茂森辯稱:就系爭借款，其已清償1,815,000元，包括
    農會匯款、郵局匯款、其親自還款、委託他人交付現金及以
    票據支付計1,683,000元，另其代原告購買藥物款132,000元
    ，合計1,815,000元等語，惟原告承認被告林茂森只交付160
    多萬元，160多萬元均清償利息，並否認被告林茂森有幫原
    告代購藥品費支出132,000元等語，查:被告林茂森辯稱其已
    交付原告農會匯款、郵局匯款、其親自還款、委託他人交付
    現金及以票據支付計1,683,000元等語，業據其提出匯款單
    影本等件為證，且為原告所不爭執，自堪信為真實。被告林
    茂森另辯稱其代原告購買藥物支出132, 000元，應自系爭借
    款中抵銷扣除云云，惟為原告所否認，被告林茂森復未能舉
    證證明其有代原告購買藥物支出132,000元，是被告林茂森
    此部分抗辯，即不可採。
(四)依上所述，被告林茂森已清償之金額應為1,683,000元，被
    告林茂森辯稱上開金額均用以清償本金，兩造並未約定利息
    及清償期等語，原告則主張上開金額均用以清償利息，300
    萬元本金全部未清償，兩造是以票載日期為清償期等語，查
    :
  1.原告與被告林茂森為姐弟關係，依渠二人借貸往來之方式，
    被告林茂森於84年間向原告借款300萬元後，至87年6月30日
    止，陸續雖有清償部分款項，惟由被告林茂森交付原告上開
    不爭執事項第2.項所載，由被告林謝彩鑾為發票人、票載日
    期87年6月30日、票面金額300萬元之支票觀之，應是被告林
    茂森未能全部清償，就其已交付之金額與原告會算結果，更
    新借貸契約，並交付該300萬元支票，故至87年6月30日止，
    系爭借款本金金額應仍為300萬元。
  2.87年6月30日之後，至90年7月1日止，被告林茂森雖亦陸續
    清償部分款項，惟由被告林茂森交付原告其所簽發上開不爭
    執事項第3.項所載，票載日期90年7月1日、票面金額300萬
    元之支票觀之，應是被告林茂森仍未能清償，就其已交付之
    金額與原告再次會算結果，並更新借貸契約，才交付該300
    萬元支票，故至90年7月1日止，系爭借款本金金額應仍為
    300萬元。
  3.至於90年7月1日更新借貸契約之後，被告林茂森否認其與原
    告就系爭借款有約定清償日期、利息，原告亦未能舉證證明
    有此約定，應認被告林茂森於受原告請求返款之催告後始有
    遲延責任，是原告主張被告林茂森90年7月1日之後清償之款
    項均用於清償利息，即不足採，被告林茂森辯稱其90年7月1
    日之後之清償金額係清償本金等語，應堪採信。又被告林茂
    森於90年7月1日清償之日期及金額如下:90年7月18日10,0
    00元、90年9月5日5,000元、91年5月7日5,000、92年
    3月3日10,000元、96年7月30日50,000、96年2月22日50
    ,000、92年8月14日8,000元、92年10月5,000元、93
    年6月2日10,000元、96年4月10日5,000元、96年8月23
    日20, 000元，以上共計178,000元（詳本院卷第147至148
    頁之還款紀錄），該178,000元應用以清償本金，清償之後
    ，系爭借款之本金餘額應為2,822,000元（計算式3,000,000
    －178, 000＝2,822,000）。
(五)按借用人應於約定期限內，返還與借用物種類、品質、數量
    相同之物。未定返還期限者，借用人得隨時返還，貸與人亦
    得定一個月以上之相當期限，催告返還，民法第478條定有
    明文。查本件原告於98年12月16日提起本訴，催告被告林茂
    森清償系爭借款，起訴狀繕本於98年12月25日寄存於被告林
    茂森住所地之派出所，依民事訴訟法第138條第2項之規定，
    該起訴狀於99年1月4日發生送達被告林茂森之效力，於該日
    被告林茂森即受原告請求清償系爭借款之催告。又原告於起
    訴狀雖未定相當之期限催告被告林茂森還款，惟依上開民法
    第478條規定之意旨，被告林茂森於受催告後一個月（99 年
    2月3日）仍未能還款，應於99年2月4日起負遲延責任。又遲
    延之債務，以支付金錢為標的者，債權人得請求依法定利率
    計算之遲延利息；應付利息之債務，其利率未經約定，亦無
    法律可據者，週年利率為百分之5，民法第233條第1項前段
    及第203條定有明文。經查，本件系爭借款並無確定給付期
    限，被告林茂森應於99年2月4日起負遲延責任，是原告請求
    被告林茂森應給付原告2,822,000元及自99年2月4日起至清
    償日止依法定利率即週年利率百分之5計算之利息，自為法
    之所許。
六、綜上，原告本於金錢借貸之法律關係，請求被告林茂森應給
    付原告2,822,000元，及自99年2月4日起至清償日止按週年
    利率百分之5計算之利息，為有理由，應予准許。至原告逾
    前開範圍對被告林茂森、林謝彩鑾所為請求，均為無理由，
    應予駁回。
七、本件為判決之基礎已臻明確，兩造其餘之攻擊或防禦方法及
    未經援用之證據，經本院斟酌後，認為均不足以影響本判決
    之結果，亦與本件爭點無涉，無逐一詳予論駁之必要，併此
    敘明。
八、按各當事人一部勝訴、一部敗訴者，其訴訟費用，由法院酌
    量情形，命兩造以比例分擔或命一造負擔，或命兩造各自負
    擔其支出之訴訟費用；法院為終局判決時，應依職權為訴訟
    費用之裁判，民事訴訟法第79條、第87條第1項定有明文。
    查本件訴訟費用除第一審裁判費為30,700元外，無其他費用
    ，原告之訴為一部有理由，一部無理由，自應依兩造勝敗比
    例命由兩造分別負擔，爰判決如主文第3項所示。
九、結論：本件原告之訴，為一部有理由，一部無理由，依民事
    第79條、第87條第1項，判決如主文。
中    華    民    國    99    年    11    月    4     日
                  民事第二庭    法      官  翁金緞
以上正本證明與原本無異。
如對本判決上訴，須於判決送達20日內向本院提出上訴狀。如委
任律師提起上訴者，應一併繳納上訴審裁判費。
中    華    民    國    99    年    11    月    4     日
                                書記官  彭建山

司法院資訊處製作；財團法人民間司法改革基金會備份。
